【裁判字號】    98,家訴,166
【裁判日期】    990114
【裁判案由】    確認婚姻不成立
【裁判全文】
臺灣臺北地方法院民事判決             98年度家訴字第166號
原      告  丙○○原名蔡翠兒.
訴訟代理人  陳正旻律師
複代理人    乙○○
被      告  甲○○
上列當事人間確認婚姻不成立事件，本院於民國98年12月31日言
詞辯論終結，判決如下：
    主  文
確認原告與被告間之婚姻關係不成立。
訴訟費用由被告負擔。
    事實及理由
一、本件原告起訴意旨：兩造於民國78年6月26日至戶政機關辦
    理結婚登記，以結婚證書所載之78年6月21日為兩造結婚日
    期，然兩造間未舉行結婚之公開儀式，亦無宴客及拍婚紗照
    ，更未有任何證人親見或親聞兩造有結婚之真意，而係被告
    持登載有主婚人侯天來（即被告父親）、蔡陳滿（即被告母
    親），介紹人謝飛雄、證人張秀丹、許牡丹之結婚證書偕同
    原告向戶政機關辦理結婚登記，但原告不認識謝飛雄，證人
    張秀丹及許牡丹為被告之友人，亦非親見或親聞兩造結婚真
    意之人，兩造既未依96年5月23日修正前民法第982條第1項
    規定舉行公開儀式，僅在戶籍上為結婚登記，有婚姻形式，
    未備法定之婚姻成立要件，依修正前民法第988條第1項第1
    款規定，兩造婚姻顯屬不成立；原告因此不成立之婚姻，卻
    在戶籍資料上登載為被告之配偶，有必要由法院之確認判決
    將之除去，為此請求確認兩造間之婚姻不成立。如法院認兩
    造婚姻成立，又因被告與原告辦理結婚登記後，即身染吸毒
    惡習而神智不清，且其情緒控管不佳，時常藉故對原告亂摔
    東西，甚而恐嚇要對原告潑灑硫酸等不利之話語，使原告終
    日生活於恐懼中，無法正常生活，原告於81年4月22日因不
    堪被告所為前開虐待情事，而與被告分居，迄今已逾17年，
    前開期間兩造均未再聯絡見面，顯見兩造已無任何感情，婚
    姻已難維持，夫妻關係名存實亡，可見兩造已多年未再聯絡
    見面，確有婚姻破綻情事存在，為此備請求法院依民法第
    1052 條第2項難以維持婚姻規定，訴請判決離婚等語。訴之
    聲明：(一)先位聲明：請求確認原告與被告間之婚姻關係不
    成立；(二)備位聲明：請准判決原告與被告離婚。
二、被告則以：被告與原告之間有結婚之事實，當時雖沒有宴客
    ，但有送餅給親友，也有為原告戴戒指，兩造間確有結婚，
    原告以兩造之婚姻關係不成立起訴，對被告不公平，其先位
    請求應予駁回；至於原告請求離婚部分，因為雙方已分居多
    年，沒有感情，原告改名字、遷出戶口與別人生小孩，登記
    被告之姓，被告曾要追究，無法找到原告，原告訴請離婚，
    被告無意見等語。答辯聲明：原告之訴駁回，認諾被告離婚
    請求。
三、按訴之預備的合併，以原告所主張之數項法律關係不能並存
    為其要件，法院應依原告所列聲明及訴訟標的之順序，依次
    審判之，即應就先位之訴先為審判，必先位之訴無理由時，
    始得就預備之訴調查裁判（最高法院83年度台上字第2784號
    、85年度台上字第1522號判決意旨參照）。本件原告係以預
    備合併之訴方式起訴，而其先位請求確認兩造婚姻關係不成
    立與備位離婚請求，係不能併存之起訴聲明，依上開實務見
    解，本院應就原告之先位聲明審理。
四、按民法第982條結婚形式要件之規定，於96年5月23日業經修
    正，依民法親屬編施行法第1條後段「關於親屬之事件...其
    在修正前發生者，除本施有特別規定外，亦不適用修正後之
    規定」，是親屬事件之新修正規定以不溯及既往原則，且民
    法對結婚形式要件，亦未特別規定溯及既往；因而關於本件
    原告主張兩造婚姻關係不成立之事實，不適用現行規定，而
    應適用當時民法第982條規定。
五、按修正前民法第982條第1項規定，結婚應有公開儀式及二人
    以上之證人，所謂結婚應有公開儀式，係指結婚當事人應行
    定式之禮儀，使不特定人得以共聞共見，認識其為結婚之意
    思為已足，至所行之儀式，無論舊俗新式，當時鋪排穿戴為
    何，則非所問，祗須依當地之習俗為之即可，亦不以其舉行
    之地點，係在私人住宅抑酒樓餐廳，或在門口有無張燈結彩
    而有所區別（最高法院84年台上字第1689號、86年台上字第
    145號判決意旨參照）。
六、本件原告主張未舉行結婚之公開儀式，雙方婚姻關係不成立
    之事實，業據其提出雙方為辦理結婚登記之結婚登記申請書
    影本、結婚證書影本、戶籍謄本等件為證；被告對於上開證
    據並不爭執，惟辯稱：兩造婚姻關係成立等語。惟被告亦稱
    ：「沒有宴客沒錯，但是有拿餅，也有戴戒指」、「（拿餅
    給誰？）給原告家裡的父母，還有一萬二的聘金」、「（有
    誰知道當時你們結婚？）我堂哥知道，但他已經去世」、「
    （還有沒有別人知道？）沒有。」，而兩造之結婚登記，被
    告亦承認係其填寫結婚證書，簽字蓋章，再由原告與其到戶
    政事務所辦理登記等語，因此，被告於結婚當時並未舉行儀
    式，亦未使不特定之人得以共見共聞兩造有結婚之意思，依
    前述實務見解，本件兩造之結婚尚不符合修正前民法第982
    條第1項之結婚形式要件規定。又原告之先位聲明部分，其
    主張兩造無婚姻關係，但於原告之戶籍資料中有此不正確之
    登記，其法律上地位即不安定，符合民事訴訟法第247 條第
    1項即受確認判決法律上利益之規定要件。本件原告請求確
    認兩造婚姻關係不成立，應屬有據。
七、綜上所述，原告主張兩造婚姻關係不成立，為有理由，應予
    准許。原告之先位確認兩造婚姻關係不成立之請求，即經本
    院准許，則其不能併存之備位離婚請求，無須審理裁判，附
    此敘明。
八、結論：本件原告之訴為有理由，依民事訴訟法第78條，判決
    如主文。
中    華    民    國    99    年    1     月    14    日
                      家事法庭法  官  李維心
以上正本係照原本作成
如不服本判決，應於判決送達後20日之不變期間內，向本院提出
上訴狀。
中    華    民    國    99    年    1     月    14    日
                              書記官  譚鈺陵

司法院資訊處製作；財團法人民間司法改革基金會備份。
